【裁判字號】    95,簡,76
【裁判日期】    950418
【裁判案由】    綜合所得稅
【裁判全文】
臺北高等行政法院簡易判決
                                     95年度簡字第00076號
原      告  甲○○
原      告  乙○○
被      告  財政部臺灣省北區國稅局
代  表  人  許虞哲（局長）住同上
送達代收人  丙○○
上列當事人間因綜合所得稅事件，原告不服財政部中華民國94年
12月9日台財訴字第09400538890號（原告甲○○）及同年12月2
日台訴字第09400538860號（原告乙○○）之訴願決定，提起行
政訴訟。本院判決如下：
    主  文
原告之訴駁回。
訴訟費用由原告甲○○負擔百分之三六，餘由原告乙○○負擔。
    事  實
壹、事實概要：
  一原告二人各自辦理民國（下同）88年度之綜合所得稅結算申
    報時，經被告機關所屬新莊稽徵所依查得資料核定如下所述
    之利息所得，因此將之併入88年度之課稅所得總額中，並對
    作成補稅處分（具體金額均詳下述）：
    (一)原告甲○○：
      1.核定利息所得新臺幣（下同）243,000元。
      2.併入該筆課稅所得額後：
        (1)其當年度之課稅所得總額：688,507元。
        (2)其當年度之課稅所得淨額：303,507元。
      3.補稅處分之規制性內容：
        應補稅額為14,500元。
    (二)原告乙○○：
      1.核定其受扶養親屬丁楊薏莎之利息所得194,400元。
      2.併入該筆課稅所得額後：
        (1)其當年度之課稅所得總額：1,590,679元。
        (2)其當年度之課稅所得淨額：977,120元。
      3.補稅處分之規制性內容：
        應補稅額為25,272元。
  二原告二人不服上開核定，各自申請復查及提起訴願均遭駁回
    ，遂提起本件行政訴訟。
貳、兩造聲明：
  一原告聲明：
    求為判決撤銷原處分、復查決定及訴願決定。
  二被告聲明：
    求為判決駁回原告之訴。
參、兩造之爭點：
  一原告主張之理由：
    (一)被告推定簡郁臻（原名簡彩琴）為本件抵押債務人，並按
      月分別付息27,000元及21,600元予原告甲○○及原告乙○
      ○之受扶養親屬丁楊薏莎（亦即甲○○之配偶），付款方
      式係以匯款方式匯入丁楊薏莎之華南商業銀行帳戶，收息
      至88年9月止云云，皆非事實。茲舉反證並說明如下：
      1.原告甲○○之抵押債務人為盧俊宇，債權本金金額為15
        0萬元。後因經手代書簡郁臻之侵占行為，從中侵占借
        款本金80萬元，並按期交付原告甲○○27,000元之利息
        以掩飾其侵占犯行。
      2.原告乙○○扶養親屬丁楊薏莎之抵押債務人為林陳月員
        ，債權本金為200萬元。後因經手代書簡郁臻之非法塗
        銷抵押權行為使丁楊薏莎之債權擔保喪失，但簡郁臻為
        掩飾其犯行，仍繼續代債務人林陳月員，每月交付丁楊
        薏莎36,000元利息。
      3.事後簡郁臻因為積欠本息鉅大，還不出錢來，所以從88
        年起，不定期小額還本，並以利息抵充，而簡郁臻開出
        之大部分支票均已退票，原告連本金都沒有收齊，豈有
        利息之取得。
      4.以上事實有台灣嘉義地方法院93年度易緝字第17號判決
        書可資證明。
    (二)被告原查誤解民法第323條（附立法理由及條文釋義如附
      件4）， 排除該法第323條之適用，致生爭議。被告未就
      爭議所在及利息抵充原本清單所載之事實予以審酌而闡明
      ，遂引據與清償抵充無關之解釋令，駁回原告復查之申請
      ，亦欠允恰。
    (三)原處分及訴願決定認事用法違誤，無可維持，請求判決如
      訴之聲明。
  二被告主張之理由：
    (一)按「利息所得：凡公債、公司債、金融債券、各種短期票
      券、存款及其他貸出款項利息之所得。」為所得稅法第14
      條第1 項第4 類前段所明定。次按「清償人所提出之給付
      ，應先抵充費用，次充利息，次充原本。」為民法第323
      條前段所規定。又「查民法第323 條並非強行規定，故其
      所定費用利息及原本之抵充順序，得以當事人之契約變更
      之，債務人對債權人負有原本及利息數種債務，而其給付
      不足清償債務時，茍不能證明債權人同意先充原本時，始
      有民法第323 條之適用……故稽徵機關對於此項情形而定
      課徵綜合所得稅時，固仍可認為其先行支付利息，但納稅
      義務人對此如有不服，自得依規定檢具證明文件（如當事
      人間之契約證明此項清償確為先清償本金，或債權人已對
      債務人表示同意該項清償為本金之一部分，利息不在其內
      之允諾書）於法定期間內申請復查。」、「查個人綜合所
      得稅之課徵，係以收付實現為原則……應俟實際取得該項
      利息所得時再予合併課徵當年度綜合所得稅。」為財政部
      55年台財稅發第00912號令及59年11月7日台財稅第29806
      號令所明釋。
    (二)原查依查得資料查獲債務人簡郁臻（原名簡彩琴）於83年
      間分別向原告甲○○及原告乙○○之受扶養親屬丁楊薏莎
      （亦即甲○○之配偶）借款1,500,000元及1,200,000元，
      雙方約定月息1分8釐，利息按月以匯款方式匯入丁楊薏莎
      之華南商業銀行帳戶，收息至88年9月止，有臺灣嘉義地
      方法院刑事判決書、原告談話筆錄及其配偶丁楊薏莎華南
      商業銀行存款往來明細表影本可稽，核定原告甲○○有利
      息所得243,000元、丁楊薏莎有利息所得194,400元。
    (三)原告訴稱簡君係以利息抵充原本，實際並未收取利息，原
      查適用法律違誤云云，查依原告甲○○在談話筆錄中承認
      借款事實，惟其未能提示所獲給付係先清償本金之證明文
      件供核，又原告甲○○於臺灣彰化地方法院檢察署訊問筆
      錄中坦承88年間均有收取利息，其主張核不足採。
    理  由
壹、程序方面：
    本案原告二人88年度間「因利息所得增加而遭補徵」之稅款
    各為14,500元（甲○○）及25,272元（乙○○），合計金額
    未超過20萬元。而司法院曾於92年9月17日以（九二）院台
    廳行一字第23681號令，依行政訴訟法第229條第2項之規定
    ，將行政訴訟法第229條第1項之簡易案件金額（價額）自3
    萬元，提高為20萬元。故本案應認合於行政訴訟法第229條
    第1項第1款「關於稅捐課徵事件涉訟，所核課之稅額在新臺
    幣20萬元以下（原為3 萬元，現提高為20萬元）而涉者」之
    規定，應依簡易訴訟程序進行之。
貳、兩造爭執之要點：
  一按被告機關依查得之資料認定第三人簡郁臻有向原告甲○○
    借款1,500,000元及向乙○○扶養之親屬丁楊薏莎借款2,000
    ,000萬元，而按月息1.8%計息，並支付利息至9月份為止，
    因此認定其二人有以下之利息所得，將之併入原告二人之課
    稅所得中計算，並補徵稅款。
    (一)原告甲○○當年度有234,000元利息所得產生。
    (二)丁楊薏莎當年度有324,000元利息所得產生。
  二原告二人則爭執稱：「以上之利息收入抵充本金均有不足，
    如何還能產生利息所得」云云。
  三是以本案爭點即集中在：是否可以認定「原告甲○○及第三
    人丁楊薏莎在88年度有取得利息所得」﹖
參、本院之判斷：
  一上開爭點之客觀證明責任分配原則：
    (一)首先必須指明，在稅捐法律案件上，依「客觀證明責任分
      配原則」，有關所得計算基礎之進項收入，應由「稅捐稽
      徵機關」終極負擔「事證不明」之不利益（意即如果經法
      院職權調查後，納稅義務人是否有此筆進項收入存在，仍
      處於真偽不明之情況時，稅捐稽徵機關即不得將此筆收入
      計入納稅義務人之所得進項內）。
    (二)至於有關所得計算基礎之減項，即「成本」與「費用」，
      依「客觀證明責任分配原則」，則由納稅義務人來終極負
      擔「事證不明」之不利益（如果經法院職權調查後，納稅
      義務人是否有此筆減項費用存在及其費用之多寡，仍處於
      真偽不明之情況時，稅捐稽徵機關享有「決定是否接受此
      筆支出（或多少金額之支出），將之列為所得減項」之決
      定權限。且此種權限之限制，應僅在「行政自我拘束原則
      」或行政法理之其他「一般法律原則」而已。
    (三)而依上開有關「待證事實」之「客觀證明責任分配」原則
      ，本案應由被告機關證明受原告甲○○及第三人丁楊薏莎
      於88年間有取自簡郁臻之之上開利息收入。
  二而經本院依職權調查現有各項證據資料後，認定上開待證事
    實為真正，茲說明其理由如下：
    (一)首先必須指明，在現行稅捐法制下，個人綜合所得稅中之
      利息所得，在計算其稅基時，不可以扣除成本及損失（所
      得稅法第14條第1項第4類參照），此等規定乃是現行稅捐
      法制之基本設計，法院必須遵守。
    (二)又依原告提出之上開刑事判決書記載內容以及其等事後之
      陳述，足以知悉雖然早在82、83年間，原告甲○○及第三
      人丁楊薏莎原本之借款對象不是簡郁臻，簡女只是經手之
      代書。但因為簡女在經手過程中涉及犯罪，而由其出面承
      接該從等債務並支付利息（簡女如此做之動機當然是為安
      撫債權人，延緩事發之時間）。而原告甲○○及丁楊薏莎
      也接受了這樣安排（見其卷附之訊問筆錄），並延續至88
      年9月間。
    (三)在此事實基礎下，原告甲○○及丁楊薏莎88年度之上開利
      息所得應已取得，被告機關將之併入原告二人各自之課稅
      所得額中，自無違誤可言。
    (四)原告所辯：「以上利息轉入原本」云云，但在所得稅法評
      價上，所得一旦已發生，事後再約定將之轉入原本，並不
      影響該所得已實現之事實（只有在取得「所得」之私法上
      法律關係有瑕疵，而經撤銷或單方解除時，才有討論所得
      是否可以溯及地歸於消滅之可能），是其此等法律上抗辯
      ，應不影響本案勝負判斷之結果。
肆、綜上所述，本件原處分有關原告二人88年度個人綜合所得稅
    之核課，於法有據，訴願決定予以維持亦無違誤，原告二人
    訴請撤銷為無理由，應予駁回。
據上論結，原告之訴為無理由，爰依行政訴訟法第236條、第104
條、第98條第3項前段、民事訴訟法第85條第1項但書，判決如主
文。
中    華    民    國    95    年     4    月   18     日
                              第五庭  法  官  帥嘉寶
上為正本係照原本作成。
本件以訴訟事件所涉及之法律見解具有原則性者為限，始得於本
判決送達後20日內向本院提出上訴狀並表明上訴理由，如已於本
判決宣示後送達前提起上訴者，應於判決送達後20日內補具上訴
理由（均按他造人數附繕本），且經最高行政法院許可後方得上
訴。
中    華    民    國    95    年     4    月   18     日
                                      書記官  蘇亞珍


司法院資訊處製作；財團法人民間司法改革基金會備份。
